臺灣彰化地方法院刑事判決
110年度易字第233號
公  訴  人  臺灣彰化地方檢察署檢察官
被      告  王郁順


上列被告因妨害自由案件，經檢察官提起公訴（109年度偵字第1
2708號），本院判決如下：
    主    文
王郁順無罪。
    理    由
一、公訴意旨略以：被告王郁順與告訴人盧奕尤為鄰居，被告住
    在彰化縣○○鄉○○路00巷0號，告訴人住在彰化縣○○鄉○○路00
    巷0號，其等住宅之廚房位置相對，告訴人住宅廚房之油煙
    因之排向被告住宅廚房。被告請求告訴人改善油煙排放無果
    後，明知居家廚房窗戶為重要通風排氣設備，竟基於妨害自
    由之犯意，於民國109年10月13日下午6時前之某時，除架設
    鐵板自外部封住告訴人住宅廚房之窗戶及排油煙孔外，並在
    防火巷上方設置鐵皮（防火巷之左右原已圍堵），使告訴人
    住宅廚房之油煙或萬一逸漏之瓦斯煤氣無從由排油煙孔及窗
    戶排出戶外，足以壓抑告訴人一家意思決定或意思活動之自
    由，告訴人一家復無從進入防火巷由外部自力拆除上開鐵板
    解除困境，而以此強暴，妨害告訴人一家排放廚房油煙或逸
    漏瓦斯煤氣及廚房居家安全通風之權利云云，因認被告涉犯
    刑法第304條之強制罪嫌。
二、犯罪事實之認定，係據以確定具體的刑罰權之基礎，自須經
    嚴格之證明，故其所憑之證據不僅應具有證據能力，且須經
    合法之調查程序，否則即不得作為有罪認定之依據。倘法院
    審理之結果，認為不能證明被告犯罪，而為無罪之諭知，即
    無刑事訴訟法第154條第2項所謂「應依證據認定」之犯罪事
    實之存在。因此，同法第308條前段規定，無罪之判決書只
    須記載主文及理由。而其理由之論敘，僅須與卷存證據資料
    相符，且與經驗法則、論理法則無違即可，所使用之證據亦
    不以具有證據能力者為限，即使不具證據能力之傳聞證據，
    亦非不得資為彈劾證據使用。故無罪之判決書，就傳聞證據
    是否例外具有證據能力，本無須於理由內論敘說明（最高法
    院100年度台上字第2980號判決意旨參照）。是以下本院採
    為認定被告無罪所使用之證據，不以具有證據能力者為限，
    且毋庸論述所使用之證據是否具有證據能力，此先予敘明。
三、犯罪事實應依證據認定之，無證據不得認定犯罪事實；又不
    能證明被告犯罪者，應諭知無罪之判決，刑事訴訟法第15 4
    條第2項、第301條第1項分別定有明文。又認定不利於被告
    之事實，須依積極證據，苟積極證據不足為不利於被告事實
    之認定時，即應為有利於被告之認定；再按事實之認定，應
    憑證據，如未能發現相當證據，或證據不足以證明，自不能
    以推測或擬制之方法，以為裁判基礎；又認定犯罪事實，所
    憑之證據，雖不以直接證據為限，間接證據亦包括在內，然
    無論直接或間接證據，其為訴訟上之證明，須於通常一般之
    人均不致於有所懷疑，而得確信其為真實之程度者，始得據
    之為有罪之認定，倘其證明尚未達到此一程度，而有合理性
    懷疑之存在時，即無從為有罪之認定（最高法院30年上字第
    816號判例、40年台上字第86號判例、30年上字第1831號判
    例及76年台上字第4986號判例可資參照）。又按刑事訴訟法
    第161條第1項規定：檢察官就被告犯罪事實，應負舉證責任
    ，並指出證明之方法。因此，檢察官對於起訴之犯罪事實，
    應負提出證據及說服之實質舉證責任。倘其所提出之證據，
    不足為被告有罪之積極證明，或其指出證明之方法，無從說
    服法院以形成被告有罪之心證，基於無罪推定之原則，自應
    為被告無罪判決之諭知（最高法院92年台上字第128號判例
    要旨參照）。
四、公訴人認被告涉犯刑法第304條之強制罪嫌，無非係以被告
    於警詢時與偵查中之供述、證人即告訴人於警詢及偵訊時之
    指訴、員警蒐證照片、告訴人提出之現場照片及錄影等為其
    主要論據。
五、訊據被告固坦承上開事實，惟查：
（一）被告於上開時間，架設鐵板自外部封住告訴人住宅廚房之
      窗戶及排油煙孔，並在防火巷上方設置鐵皮等情，業據被
      告於警詢、偵訊、本院準備程序及本院審理時均供承不諱
      （見偵卷第10至11、40頁，本院卷第31、47頁），復經證
      人即告訴人於警詢及偵訊時之指訴綦詳（見偵卷第13至14
      頁），並有員警蒐證照片及告訴人提出之現場照片及錄影
      畫面之USB附卷可稽（見偵卷第19至26、43至47頁及證物
      袋內）。此部分之事實堪以認定。
（二）刑法第304條第1項之強制罪，所謂「以強暴脅迫使人行無
      義務之事，或妨害人行使權利」者，其強暴脅迫之對象，
      須以「人」為要件，如妨害人行使權利時，被害人並不在
      場，自無從對人施強暴脅迫，既缺乏施強暴脅迫之手段，
      要與刑法第304條第1項之構成要件不符(最高法院85年度
      台上字第356號判決參照)。準此，苟行為人對物施以強制
      力當時，被害人未在現場，自無從感受行為人對之實施之
      強脅手段，亦無從影響被害人意思決定自由，即與刑法第
      304條第1項所謂強暴、脅迫之情形有別。經查，被告於本
      院審理時供稱：伊早上去架設鐵板封住排油煙孔、設置鐵
      皮時，告訴人並不在場，告訴人係晚上要煮飯時才發現的
      等語（見本院卷第47頁）。核與告訴人於警詢時指稱：10
      9年10月13日下午6時許，伊發現廚房有股味道，開啟廚房
      窗戶後，發現廚房的窗戶及排油煙機孔遭被告封住等語相
      符（見偵卷第14頁）。足徵被告為上開行為時，告訴人並
      不在現場，被告即無法直接或間接對於告訴人施以強暴、
      脅迫之手段，縱使告訴人之廚房窗戶及排油煙機孔遭被告
      封住，然亦無法以此行為直接或間接壓制告訴人之身體行
      動及意思決定自由，自難認為告訴人之自由法益遭受侵害
      ，按諸前揭說明，顯與刑法第304條第1項強制罪之立法意
      旨及構成要件有間，實難逕以強制罪相繩。
六、綜上所述，本件依公訴人所提出之證據，在客觀上未達於通
    常一般人均不致有所懷疑，得確信其為真實之程度，而尚有
    合理之懷疑存在，本院自無從形成被告有罪之確信，揆諸前
    揭說明，自應為無罪之諭知。
據上論斷，應依刑事訴訟法第301條第1項，判決如主文。
本案經檢察官王元郁提起公訴、檢察官吳皓偉到庭執行職務。
中　　華　　民　　國　　110 　年　　5 　　月　　4 　　日
                  刑事第九庭    法  官  李  昕
以上正本證明與原本無異。
如不服本判決應於收受判決後20日內向本院提出上訴書狀，並應
敘述具體理由；其未敘述上訴理由者，應於上訴期間屆滿後20日
內向本院補提理由書（均須按他造當事人之人數附繕本）「切勿
逕送上級法院」。
告訴人或被害人對於判決如有不服具備理由請求檢察官上訴者，
其上訴期間之計算係以檢察官收受判決正本之日期為準。
中　　華　　民　　國　　110 　年　　5 　　月　　4 　　日
                                書記官  李政優